臺灣士林地方法院民事判決　　　　　　 99年度重訴字第191號
原　　　告　黃幸華
訴訟代理人　陳德峰律師
　　　　　　林于椿律師
複代理人　　唐福睿律師
　　　　　　周建才律師
被　　　告　台中商業銀行股份有限公司
法定代理人　黃秀男
訴訟代理人　湯宗翰
　　　　　　陳麗如律師
複代理人　　王傳賢律師
上列當事人間請求確認債權不存在事件，本院於中華民國100 年
3 月1 日言詞辯論終結，判決如下：
    主  文
原告之訴駁回。
訴訟費用由原告負擔。
    事實及理由
一、按確認法律關係之訴，非原告有即受確認判決之法律上利益
    者，不得提起之；確認證書真偽或為法律關係基礎事實存否
    之訴，亦同，民事訴訟法第247 條第1 項定有明文。又按所
    謂即受確認判決之法律上利益，係指法律關係之存否不明確
    ，原告主觀上認其在法律上之地位有不安之狀態存在，且此
    種不安之狀態，能以確認判決將之除去者而言，最高法院52
    年度台上字第1240號著有判例。經查，本件原告主張：如附
    表所示之房地（下稱系爭房地）為其所有，其前手即訴外人
    梁純識（下稱梁純識）為被告設定最高限額抵押權，因被告
    對梁純識之債權僅為新臺幣（下同）3,212 萬2,400 元（嗣
    於本院民國100 年1 月26日言詞辯論期日，更正金額為
    3,260 萬元），惟被告聲請抵押物拍賣裁定時，陳稱梁純識
    所積欠金額為1 億6,394 萬3,126 元及利息、違約金，有拍
    賣抵押物聲請狀附卷可稽（本院卷一，第22頁至第23頁）。
    就梁純識積欠被告之金額究為若干，亦即系爭房地擔保之債
    權額究為若干，對於身為系爭房地所有權人之原告而言，法
    律上之地位顯有不安之狀態存在，而該不安定之狀態得以確
    認判決加以除去。從而本件有確認利益，先予敘明。
二、原告起訴主張：原告為系爭房地之所有權人，原告之前手梁
    純識分別於95年8 月24日、同年11月17日以系爭房地，為被
    告設定最高限額分別為2,350 萬元、3,912 萬元之抵押權（
    以下合稱系爭抵押權）。原告買受系爭房地時，梁純識表示
    尚未清償之借款僅約3,200 萬元左右，原告於99年3 月12日
    向被告查詢，被告亦回覆系爭抵押權所擔保之債權額共計為
    3,212 萬2,400 元。詎被告聲請拍賣抵押物（即系爭房地）
    時，竟陳稱梁純識除分別於95年11月27日、同年12月27日向
    被告借款3,260 萬元、3,200 萬元（以下合稱系爭借款）以
    外，另於97年7 月8 日擔任訴外人永雋營造有限公司（下稱
    永雋公司）向被告借款1 億元之連帶保證人（下稱系爭保證
    債務），並主張系爭借款、系爭保證債務均為系爭抵押權效
    力所及云云，嗣並持上揭准予拍賣抵押物的裁定向本院聲請
    強制執行系爭房地，經本院以99年度司執字第15181 號強制
    執行案件執行在案（下稱系爭執行案件）。然被告主張梁純
    識實際欠款金額逾3,260 萬部分，顯屬不實，且系爭保證債
    權非屬系爭抵押權所擔保之債權，為系爭抵押權效力所不及
    ，系爭執行案件就超額部分仍予執行，於法自有不合，應有
    確認超額部分債權不存在之必要。爰聲明請求判決：確認系
    爭抵押權所擔保之債權於超過3,260 萬元部分不存在（原告
    起訴狀所載訴之聲明第2 項、第3 項，業於100 年3 月1日
    辯論期日撤回。本院卷二，第55頁參照）。
三、被告則以：系爭抵押權係梁純識分別於95年8 月24日、同年
    11月17日所設定，金額分別為2,350 萬元、3,912 萬元（即
    共計6,262 萬元）之最高限額抵押權。梁純識於95年11月27
    日、95年12月27日分別向被告借款3,260 萬元、3,200 萬元
    ，迄今系爭借款本金均未清償，另臺灣臺北地方法院99年度
    重訴字第827 號確定判決，亦認定梁純識尚積欠被告6,460
    萬元本金及利息、違約金，僅梁純識個人之借款債務即超過
    系爭抵押權所擔保之債權額。另梁純識擔任永雋公司向被告
    借款1 億元之連帶保證人，且系爭借款及保證債務均發生在
    系爭抵押權之存續期間內，依梁純識簽立之設定契約書其他
    約定事項第1 條第2 款約定，均為系爭抵押權擔保效力所及
    。被告從未向原告表示過系爭借款債務餘額僅剩3,212 萬
    2,400 元，亦否認凱祥營造有限公司（下稱凱祥公司）及梁
    純識業已代償4 仟餘萬元。並聲明：駁回原告之訴。
四、兩造不爭執之事項：
  (一)系爭房地分別於95年8 月24日、同年11月17日由原所有權人
    梁純識設定最高限額分別為2,350 萬元、3,912 萬之抵押權
    （擔保金額共計6, 262萬元），且未記載債權種類及範圍。
    梁純識抵押權設定契約書附件「其他約定事項」第1 條第2
    款約定：「為擔保債務人對貴行（抵押權人）過去、現在及
    將來所負之借款、票據、承兌債務等以及其他一切債務及相
    關費用，即在本抵押權設定契約書所定最高限額抵押權擔保
    範圍內，前開債權及其利息、遲延利息、違約金、執行抵押
    權費用、訴訟費用，以及因債務不履行而發生之全部損害之
    賠償，均為本最高限額抵押權擔保範圍所及」等情（本院卷
    一，第46頁至第53頁）。
  (二)被告於99年3 月12日答覆梁純識關於債務之額度，於查詢單
    載明應繳總額為3,212 萬2,400 元。惟同查詢單批覆內容亦
    載明：「...2、清償借戶現放餘額（646,00仟元）及應收利
    息後，餘款應作為三重分行『永雋營造有限公司』授信案之
    清償款」（本院卷一，第27頁、第28頁）。
  (三)梁純識於98年1月10日將系爭房屋所有權移轉登記予原告。
五、本件經兩造整理並簡化之爭點為（本院卷二，第6 頁、第17
    頁至第19頁）：
  (一)系爭抵押權所擔保之債權，於超過3,212 萬2,400 元部分，
    是否不存在？
  (二)系爭抵押權之擔保範圍，是否及於梁純識為永雋公司擔任連
    帶保證人之保證債務？
  (三)梁純識是否得撤銷對永雋公司之連帶保證契約？
六、本院得心證之理由：
  (一)按稱最高限額抵押權者，謂債務人或第三人提供其不動產為
    擔保，就債權人對債務人一定範圍內之不特定債權，在最高
    限額內設定之抵押權，民法第881 條之1 第1 項定有明文。
    故不動產所有權人固提供抵押物，與債權人訂立，在一定金
    額之限度內，擔保現在已發生及將來可能發生之債權之抵押
    權設定契約，惟抵押權所擔保之債權，其種類及範圍屬於抵
    押權之內容，依法應經登記，始生物權之效力，故若於登記
    時未明確登載擔保債權之範圍，則於抵押權存續期間所發生
    之債權，均應為抵押權效力所及。
  (二)梁純識對被告之借款負債，尚有本金6,460 萬元及利息、違
    約金未清償：經查，梁純識向被告所借款項總額達6,460 萬
    元，且本金部分迄今未經清償，此經被告提出梁純識之授信
    資料查詢單、臺灣臺北地方法院99年度重訴字第827 號民事
    判決為憑（本院卷一，第27頁、第28頁，第126 頁至第135
    頁），原告亦不爭執。原告徒以被告曾答覆未清償餘額僅有
    3000餘萬元（實則另有加註如兩造不爭執事項(二)所示內容）
    云云，主張超過3,260 萬元部分之債權不存在云云，已屬無
    稽。
  (三)梁純識之保證債務，亦在系爭抵押權擔保之範圍內：
    1.按抵押權所擔保之債權，其種類及範圍，屬於抵押權之內
      容，依法應經登記，始生物權之效力，惟關於最高限額抵
      押權所擔保之債權，如未於土地登記簿一一記載，在目前
      可以其聲請登記時提出之最高限額抵押權設定契約書，視
      為登記簿之附件，在該契約書上記載之該抵押權所擔保之
      債權，均認為抵押權效力之所及，最高法院84年度台上字
      第1967號著有判例。準此，雖於登記簿上並未將所擔保的
      債權為登記，但只要登記簿內所附最高限額抵押權設定契
      約書，其所記載範圍內的債權，均應為抵押權效力所及，
      此係民法修正施行前適用之見解。又修正後民法第881 之
      1 條第1 項規定：「稱最高限額抵押權者，謂債務人或第
      三人提供其不動產為擔保，就債權人對債務人一定範圍內
      之不特定債權，在最高限額內設定之抵押權」，上開規定
      ，依民法物權編施行法第17條之規定，對於民法物權編修
      正施行前設定之最高限額抵押權，亦適用之。惟為遷就修
      正施行前地政登記實務，民法物權編修正施行前已設定之
      最高限額抵押權，並不適用同法第881 條之1 第2 項關於
      「最高限額抵押權所擔保之債權，以由一定法律關係所生
      之債權或基於票據所生之權利為限」之規定。故對於修正
      施行前業已登記為最高限額抵押權但未明確記載受擔保債
      權的種類及範圍者，應仍有前揭判例意旨之適用，而採較
      寬鬆之判斷標準，即登記簿內最高限額抵押權設定契約書
      所載可得確定的債權種類或範圍均應為抵押權效力所及。
    2.梁純識為系爭抵押設定登記時，即簽署「其他約定事項」
      ，附加於抵押權設定契約書，於第一條第(二)項明白約定：
      「為擔保債務人（即梁純識）對貴行（抵押權人）過去、
      現在及將來所負之借款、票據、承兌債務等以及其他一切
      債務及相關費用，即在本抵押權設定契約書所定最高限額
      抵押權擔保範圍內，前開債權及其利息、遲延利息、違約
      金、執行抵押權費用、訴訟費用，以及因債務不履行而發
      生之全部損害之賠償，均為本最高限額限額抵押權擔保範
      圍所及」等語（本院卷一，第51頁），而約定梁純識對被
      告所負之保證債務亦屬系爭抵押權擔保之範圍，原告亦不
      爭執上開約定內容為真正，則依上開說明，凡於系爭抵押
      權存續期間所生之保證債務，並無明確記載債務內容之必
      要，仍應屬系爭抵押權所擔保之範圍。而梁純識97年7 月
      8 日為永雋公司擔任向被告借貸1 億元之連帶保證人，其
      保證債務於系爭抵押權存續期間發生，自為系爭抵押權擔
      保效力所及。原告尚不得以系爭抵押權之登記內容未明確
      載明包括梁純識為永雋公司保證之債務，故有不明確之處
      ，及該保證債務非係基於特定法律關係下反覆發生者為據
      ，否認系爭保證債務為系爭抵押權所擔保之範圍。
    (四)梁純識不得撤銷為永雋公司擔任連帶保證人之意思表示：
      1.按法律行為，係乘他人之急迫、輕率或無經驗，使其為
        財產上之給付或為給付之約定，依當時情形顯失公平者
        ，法院得因利害關係人之聲請，撤銷其法律行為或減輕
        其給付。前項聲請，應於法律行為後1 年內為之。民法
        第74條定有明文。
      2.原告主張，梁純識因得標承攬工程，有融資之急迫性，
        被告即趁其急迫輕率無經驗，要求梁純識擔任永雋公司
        借款之連帶保證人，故梁純識得依民法第74條規定撤銷
        其法律行為云云。惟梁純識身為凱群公司之負責人，並
        非無社會經驗之人，對銀行貸款流程或資金取得之方法
        亦應知之甚詳，且依原告或梁純識之主張，復未能認定
        梁純識有何急迫、輕率無經驗或其他得撤銷意思表示之
        情形，該部分主張洵無可採。
七、綜上所述，系爭抵押權所擔保之債務，包括梁純識個人所負
    之借款債務6,460 萬元，及梁純識擔任永雋公司連帶保證人
    對被告所負之保證債務1 億元。遠逾系爭抵押權之最高限額
    6,262 萬元。從而，原告起訴請求確認系爭抵押權所擔保之
    債權於超過3,260 萬元部分不存在，即非有據，其訴應予駁
    回。
八、本件事證已臻明確，兩造其餘攻擊防禦方法及所提出之證據
    ，經核於判決結果不生影響，爰不予逐一論酌，附此敘明。
九、據上論結，本件原告之訴為無理由，依民事訴訟法第78條，
    判決如主文。
中    華    民    國   100    年    3     月    30    日
                  民事第二庭  法  官  王怡雯
以上正本證明與原本無異。
如對本判決上訴，應於判決送達後20日內向本院提出上訴狀，若
委任律師提起上訴者，應一併繳納上訴審裁判費，否則本院得不
命補正逕行駁回上訴。
中    華    民    國   100    年    3     月    30    日
                              書記官  林冠伶
附表：
 ┌─────────────────────────────────────────┐
 │土地標示                                                                          │
 ├─────────────────────┬──┬─────┬─────┬────┤
 │土          地          坐          落    │地目│面      積│ 權利範圍 │所有權人│
 ├──┬────┬───┬───┬──┬──┤    ├─────┤          │        │
 │編號│縣    市│鄉  鎮○  段  │小段│地號│    │平方公尺  │          │        │
 │    │        │市  區│      │    │    │    │          │          │        │
 ├──┼────┼───┼───┼──┼──┼──┼─────┼─────┼────┤
 │  1 │ 臺北市 │士林區│芝  山│ 二 │239 │ 建 │1,237.20  │195/10000 │黃幸華  │
 │    │        │      │      │    │    │    │          │          │        │
 └──┴────┴───┴───┴──┴──┴──┴─────┴─────┴────┘
 ┌─────────────────────────────────────────┐
 │建物標示                                                                          │
 ├──┬───┬────┬────┬────┬────────┬────┬─────┤
 │編號│建  號│基地坐落│建物門牌│建築式樣│ 建  物  面  積 │權利範圍│ 所有權人 │
 │    │      │        │        │主要建築│  （平方公尺）  │        │          │
 │    │      │        │        │材料及房├────┬───┤        │          │
 │    │      │        │        │屋層數  │樓層面積│附  屬│        │          │
 │    │      │        │        │        │        │建  物│        │          │
 ├──┼───┼────┼────┼────┼────┼───┼────┼─────┤
 │  1 │22862 │臺北市士│臺北市士│鋼筋混凝│地上1 層│平台  │  全部  │黃幸華    │
 │    │      │林區芝蘭│林區忠誠│土造（8 │110.84  │13.52 │        │          │
 │    │      │段二小段│路1 段  │層）    │        │平方公│        │          │
 │    │      │239地號 │106 號  │        │        │尺    │        │          │
 │    │      │        │        │        │        │      │        │          │
 │    │      │        │        │        │        │      │        │          │
 ├──┴───┴────┴────┴────┴────┴───┴────┴─────┤
 │共同使用部分：22872建號，347.79平方公尺，權利範圍10000分之205                     │
 │                                                                                  │
 ├─────────────────────────────────────────┘